臺灣新竹地方法院民事判決  
111年度訴字第501號
原      告  張清妹  
            徐妙菁  
上二人共同
訴訟代理人  彭火炎律師
被      告  財政部國有財產署中區分署即被繼承人徐翊程之遺
            產管理人  

法定代理人  趙子賢  
訴訟代理人  彭成青律師
上列當事人間所有權移轉登記等事件，本院於民國111年7月26日
言詞辯論終結，判決如下：
    主  文
被告應將所管理被繼承人徐翊程名下之新竹市○○段○○○○號建物及
同段八七一地號土地（權利範圍各十二萬分之六）移轉登記為原
告乙○○所有。
被告應於所管理被繼承人徐翊程遺產範圍內，給付原告乙○○新臺
幣玖拾貳萬參仟零參拾玖元、原告甲○○壹拾貳萬貳仟元。
訴訟費用由被告所管理被繼承人徐翊程之遺產範圍內負擔。
    事實及理由
壹、程序事項
一、按因自然人死亡而生效力之行為涉訟者，得由該自然人死亡
    時之住所地法院管轄，民事訴訟法第18條第1項定有明文。
    本件原告乙○○、甲○○（下稱原告2人）係主張對被告所管理
    之訴外人徐翊程（原名徐偉塘，下稱徐翊程，民國108年4月
    24日死亡）之遺產有不當得利返還請求權，依前開規定，得
    由徐翊程死亡時之住所地法院管轄，而徐翊程死亡時之住所
    地為新竹市○區○○○○街000號（卷第21頁），在本院管轄區域
    內，是本院就本件有管轄權，合先敘明。 
二、按訴狀送達後，原告不得將原訴變更或追加他訴，但縮減應
    受判決事項之聲明者，不在此限；不變更訴訟標的，而補充
    或更正事實上或法律上之陳述者，非為訴之變更或追加，民
    事訴訟法第255條第1項第3款、第256條分別定有明文。原告
    2人起訴時原聲明：⑴被告應將所管理被繼承人徐翊程名下之
    新竹市○○段000○號建物及同段871、872、926、936、937地
    號土地，權利範圍各6/120000移轉登記為原告乙○○所有。⑵
    被告應於所管理徐翊程遺產範圍內，給付原告乙○○新臺幣（
    下同）930,039元、原告甲○○122,000元。⑶訴訟費用由被告
    所管理徐翊程之遺產範圍內負擔。嗣新竹市○○段000○000○00
    0○000○000地號土地經合併整編為同段871地號土地（卷第11
    1-112頁）及刪除原告乙○○請求之「火化規費（代繳）」7,0
    00元後，原告2人分別將聲明⑴更正為：被告應將所管理被繼
    承人徐翊程名下之新竹市○○段000○號建物及同段871地號土
    地，權利範圍各6/120000（下稱系爭建物及土地）移轉登記
    為原告乙○○所有。聲明⑵縮減為被告應於所管理徐翊程遺產
    範圍內，給付原告乙○○923,039元、原告甲○○122,000元（卷
    第131頁）。核原告聲明⑴係屬更正事實上之陳述、聲明⑵屬
    單純縮減應受判決之聲明，與前揭規定相符，均應予准許。
貳、實體事項　　
一、原告起訴主張：
㈠、緣徐翊程原為原告乙○○之次子、原告甲○○之二弟，61年10月3
    0日經訴外人徐添鏞、徐林美容（下稱徐添鏞、徐林美容）
    共同收養（卷第23頁）。嗣徐添鏞、徐林美容分別於99年8
    月22日及88年8月3日死亡，除徐翊程外無其他繼承人，而徐
    翊程亦於108年4月24日死亡且無繼承人，遂由本院選任被告
    為徐翊程之遺產管理人（卷第21-25頁）。
㈡、原告乙○○與徐翊程就系爭建物及土地為借名登記關係：
　1.原告乙○○於長子即訴外人徐晉德（原名徐偉譚，下稱徐晉德
    ）逝世後，欲由出養之次子徐翊程負責祭祀祖先，然因徐翊
    程非原告乙○○之繼承人，遂由原告乙○○於100年12月17日以
    自己名義購買系爭建物及土地作為原告乙○○配偶即訴外人徐
    清祥（下稱徐清祥）、長子徐晉德、徐翊程養父母徐添鏞、
    徐林美容及將來原告乙○○過世後之塔位共5個（下稱系爭塔
    位），並將系爭建物及土地借名登記在徐翊程名下（卷第29
    -40、111-113頁），以減輕徐翊程購買系爭建物及土地、繳
    交系爭塔位日後法會功德金（卷第139-143頁）之經濟負擔
    ，及使徐翊程於原告乙○○過世後能繼續負責祭祀。
　2.被告固抗辯系爭建物及土地為原告乙○○贈與徐翊程，或者徐
    翊程向原告乙○○借款購買系爭建物及土地，然現所剩餘之編
    號010116空塔位與已使用之同編號塔位為雙塔位（卷第33-3
    4頁），預留作為乙○○過世後與徐清祥所共用之夫妻塔位，
    並無贈與徐翊程之意；再者徐翊程108年4月24日過世前，其
    新光銀行帳號0000000000000號帳戶（下稱徐翊程新光帳戶
    ）內尚有739,937元結餘（卷第80頁），資金尚屬寬裕，沒
    有向原告乙○○借款必要，亦無償還借款之紀錄；原告乙○○未
    預料徐翊程竟先往生，而未簽寫書面借名登記契約，與常情
    無違。
　3.借名登記契約與委任契約相似，自可類推適用民法第550條
    規定，認借名登記契約於當事人一方死亡時消滅，借名登記
    契約既於徐翊程死亡時當然消滅，原告乙○○自得依不當得利
    法律關係為主文第1項之請求。
㈢、按被繼承人之喪葬費用，自遺產總額中扣除，遺產及贈與稅
    法第17條第1項第10款定有明文。復按遺產管理之費用，由
    遺產中支付之，民法第1150條前段定有明文。又為遺產保存
    上所必要不可欠缺之一切費用，如事實上之保管費用、繳納
    稅捐、罰金罰鍰、訴訟費用、清算費用等，應由繼承人按其
    應繼分負擔之，墊支人得依不當得利規定向他繼承人請求返
    還其應負擔部分（最高法院74年度台上字第1367號、99年度
    台上字第408號判決意旨參照）。是以原告乙○○就附表一所
    示費用、原告甲○○就附表二所示費用，自均得請求被告於所
    管理徐翊程之遺產範圍內返還。
㈣、並聲明：⑴被告應將所管理被繼承人徐翊程名下之系爭建物及
    土地移轉登記為原告乙○○所有。⑵被告應於所管理徐翊程遺
    產範圍內，給付原告乙○○923,039元、原告甲○○122,000元。
    ⑶訴訟費用由被告所管理徐翊程之遺產範圍內負擔。
二、被告則答辯以：
㈠、否認原告乙○○與徐翊程就系爭建物及土地為借名登記關係。
    原告乙○○固有匯款購買系爭建物及土地，然匯款原因可能為
    贈與或借貸，難以此即認定原告乙○○與徐翊程間就系爭建物
    及土地為借名登記關係。
㈡、否認附表二編號2、3之骨灰位及管理費為必要支出。徐翊程
    名下已有塔位可使用（卷第35頁），附表二編號2、3所示之
    費用顯非必要支出。　
㈢、並答辯聲明：⑴原告之訴駁回。⑵訴訟費用由原告2人負擔。
三、本院之判斷：
㈠、原告起訴主張㈠所示內容，為被告所不爭執，並有原告2人提
    出徐翊程之臺灣新竹地方檢察署108年4月25日相驗屍體證明
    書、戶籍謄本（除戶部分）及本院109年度司繼字第575號選
    任遺產管理人裁定附卷可稽（卷第21-25頁），此部分事實
    應堪先予認定。
㈡、按稱「借名登記」者，謂當事人約定一方將自己之財產以他
    方名義登記，而仍由自己管理、使用、處分，他方允就該財
    產為出名登記之契約，其成立側重於借名者與出名者間之信
    任關係，在性質上應與委任契約同視，倘其內容不違反強制
    、禁止規定或公序良俗者，固應賦予無名契約之法律上效力
    ，並類推適用民法委任之相關規定（最高法院98年度台上字
    第76號判決參照）。則借名契約係就借名登記之財產仍由借
    名者自行管理、使用、處分之契約，並無使出名者取得實質
    所有權或其他權利之意思，申言之，判斷是否存在借名登記
    契約，應視借名登記之財產在登記出名者名下後，借名者對
    該財產是否仍繼續享有管理、使用及處分之權限而定。又借
    名登記契約為不要式契約，縱契約雙方僅有口頭約定，亦可
    成立。經查：
　1.系爭建物及土地登記係由原告乙○○於100年12月17日匯款550
    ,000元予懷恩堂股份有限公司（下稱懷恩堂公司）後，懷恩
    堂公司於101年9月5日將系爭建物及土地移轉登記於徐翊程
    名下，有100年12月17日郵政跨行匯款申請書、青草湖懷恩
    紀念堂永久使用權狀、建物、土地登記第一類謄本在卷可憑
    （卷第29-40、111-113頁），此部分事實應屬真實。
　2.參以華人傳統習俗係由男子負責祭祀，原告乙○○於長子徐晉
    德及徐翊程養父母徐添鏞、徐林美容過世後，欲由徐翊程承
    擔祭祀責任，非不可想見；徐翊程亦於103年度司養聲字第2
    2號聲請終止收養許可事件中陳稱，其於徐添鏞、徐林美容
    過世後，就與原告乙○○同住，照顧原告乙○○（卷第27頁），
    可見原告乙○○與徐翊程關係緊密，則原告乙○○為使徐翊程能
    承擔祭祀責任，於不增加徐翊程購買系爭建物及土地、繳交
    系爭塔位日後法會功德金（卷第139-143頁）之經濟負擔下
    ，由原告乙○○出資購買系爭建物及土地並登記在徐翊程名下
    ，與常情無違。再者現所剩餘之編號010116空塔位與已由原
    告乙○○配偶徐清祥使用之同編號塔位為雙塔位（卷第33-34
    頁），可見所剩餘之塔位應為原告乙○○保留日後自行使用。
    是以系爭建物及土地固登記在徐翊程名下，然實際上係由原
    告乙○○管理、使用、處分，依前揭見解，原告乙○○與徐翊程
    就系爭建物及土地成立借名登記契約至為灼然。
　3.按借名登記契約，其成立側重於借名者與出名者間之信任關
    係，性質與委任關係類似，應類推適用民法第550條規定，
    因當事人一方死亡而消滅。又借名契約消滅後，借名人得依
    不當得利請求返還借名登記財產（最高法院102年度台上字
    第2399號判決意旨參照）。系爭借名登記契約於徐翊程108
    年4月24日死亡時即消滅，被告為徐翊程之遺產管理人，原
    告乙○○自得依民法第179條請求被告將徐翊程名下系爭建物
    及土地移轉登記予原告乙○○所有。
㈢、按被繼承人之喪葬費用應自遺產總額中扣除；遺產管理之費
    用，由遺產中支付之，遺產及贈與稅法第17條第1項第10款
    、民法第1150條前段定有明文。又民法第1150條所稱之「遺
    產管理之費用」，乃屬繼承開始之費用，諸如事實上之保管
    費用、繳納稅捐、罰金罰鍰、訴訟費用、清算費用等是，即
    為清償債務而變賣遺產所需費用，且該條規定其費用由遺產
    中支付之，係指以遺產負擔並清償該費用而言，初不因支付
    者是否為合意或受任之遺產管理人而有不同（最高法院99年
    度台上字第408號民事判決意旨參照）。則被告為徐翊程之
    遺產管理人，應於徐翊程遺產範圍內支付徐翊程之喪葬費及
    遺產管理費用。查原告乙○○就附表一編號1支出之費用及原
    告甲○○就附表二支出之費用均為徐翊程之喪葬費，原告乙○○
    就附表一編號2至6支出之費用則係遺產管理之費用，依上述
    見解，原告2人自得依不當得利法律關係，請求被告返還。
㈣、被告固主張徐翊程名下已有塔位可使用，附表二編號2、3之
    骨灰位及管理費為非必要支出。然系爭塔位所剩餘之編號01
    0116空塔位為原告乙○○保留日後自行使用已如前述，則附表
    二編號2、3之骨灰位及管理費應為必要支出，屬徐翊程之喪
    葬費無訛。
㈤、綜上，原告乙○○依不當得利法律關係請求被告返還系爭建物
    及土地及於徐翊程遺產範圍內給付附表一所示之費用，原告
    甲○○亦依不當得利法律關係，請求被告於徐翊程遺產範圍內
    給付附表二所示之費用，均有理由，應予准許。
四、本件事證已臻明確，兩造其餘攻擊防禦方法及證據，核與判
    決之結果不生影響，爰不一一論列。
五、訴訟費用負擔之依據：民事訴訟法第78條。　　　　
中　　華　　民　　國　　111 　年　　8 　　月　　23　　日
                  民事第二庭    法　官　陳麗芬
以上正本係照原本作成。
如對本判決上訴，須於判決送達後20日內向本院提出上訴狀。如
委任律師提起上訴者，應一併繳納上訴審裁判費。
中　　華　　民　　國　　111 　年　　8 　　月　　23　　日
                                書記官　曾煜智
　　　　　　　　　　　　　　　　
附表一即原告乙○○請求之費用：
編號 用途 項目 金額（新臺幣） 證據 備註 1 喪葬費用 ⑴故徐翊程先生喪葬費 ⑵庫錢、私錢100箱 ⑶蓮花二箱（800×2） 【註：「火化規費（代繳）」項目為原告甲○○支付】  ⑴186,000元 ⑵10,000元 ⑶1,600元 極樂禮儀企業社免用統一發票收據（卷第137頁） 即原告2人起訴狀附表一編號1（卷第17、132頁）   ⑷淨身穿衣化妝2名 ⑸驗屍助手2名 ⑷6,000元 ⑸2,000元 新竹市葬儀商業同業公會殯葬勞務代辦收費表（卷第53頁下） 即原告2人起訴狀附表一編號2（卷第17）   ⑹冷凍庫1天 ⑹600元 新竹市殯葬管理所自行收納款項收據（卷第55頁上） 即原告2人起訴狀附表一編號3（卷第17） 2 房屋稅 ⑴門牌號碼「新竹市○區○○○○街000號」108年房屋稅 ⑴8,257元  新竹市稅務局108年房屋稅繳款書（卷第63頁上） 即原告2人起訴狀附表二編號1（卷第19頁）   ⑵門牌號碼「新竹市○區○○○○街000號」108年房屋稅 ⑵10,191元 新竹市稅務局108年房屋稅繳款書（卷第63頁下） 即原告2人起訴狀附表二編號2（卷第19頁） 3 地價稅 「新竹縣○○鎮○○○段0000000000地號等52筆」108年地價稅 1,271元 新竹縣政府稅務局108年地價稅繳款書（卷第65頁上） 即原告2人起訴狀附表二編號3（卷第19頁） 4 牌照稅 車牌號碼0000-00自小客車之108年牌照稅 7,120元 新竹市稅務局108年全期使用牌照稅繳款書（卷第65頁下） 即原告2人起訴狀附表二編號4（卷第19頁） 5 自小客車貸款 車牌號碼0000-00自小客車之貸款 90,000元 108年8月17日郵政跨行匯款申請書（卷第67頁） 即原告2人起訴狀附表二編號5（卷第19頁） 6 貸款 車牌號碼0000-00自小客車之貸款、新光銀行消費性貸款及房貸（卷第69-70、73-75頁之郵局存證信函、徐翊程新光帳戶月結單） 200,000元 109年8月19日中國信託銀行匯款申請書（卷第71頁上） 即原告2人起訴狀附表二編號6（卷第19頁）     徐翊程新光帳戶存摺內頁影本（卷第86頁）     200,000元 110年6月16日中國信託銀行匯款申請書（卷第71頁中） 即原告2人起訴狀附表二編號7（卷第19頁）     徐翊程新光帳戶存摺內頁影本（卷第93頁）     200,000元 111年2月15日中國信託銀行匯款申請書（卷第71頁下） 即原告2人起訴狀附表二編號8（卷第19頁）     徐翊程新光帳戶存摺內頁影本（卷第95頁）  共計923,039元（計算式：186,000＋10,000＋1,600＋6,000＋2,000＋600＋8,257＋10,191＋1,271＋7,120＋90,000＋200,000＋200,000＋200,000＝923,039）      

附表二即原告甲○○請求之費用：
編號 項目 金額（新臺幣） 證據 備註 1 火化場使用費 7,000元 新竹縣竹東鎮公所自行收納款項統一收據（卷第55頁下） 即原告2人起訴狀附表一編號4（卷第17頁） 2 骨灰位1個 95,000元 懷恩堂股份有限公司統一發票（卷第57頁上） 即原告2人起訴狀附表一編號5（卷第17頁）    懷恩生命紀念館納骨塔位使用權買賣契約書（卷第59頁）     青草湖懷恩紀念堂永久使用權狀（卷第61-62頁）  3 管理費 20,000元 懷恩堂股份有限公司統一發票（卷第57頁下） 即原告2人起訴狀附表一編號6（卷第17頁） 共計122,000元（計算式：7,000＋95,000＋20,000＝122,000）